【裁判字號】    99,判,1221
【裁判日期】    991118
【裁判案由】    營利事業所得稅
【裁判全文】
最  高  行  政  法  院  判  決
                                      99年度判字第1221號
上  訴  人  紐西蘭商．康健人壽保險股份有限公司台灣分公司
代  表  人  朱立明
訴訟代理人  袁金蘭
            張憲瑋  律師
被 上訴 人  財政部臺北市國稅局
代  表  人  凌忠嫄
上列當事人間營利事業所得稅事件，上訴人對於中華民國98年3
月19日臺北高等行政法院97年度訴字第2670號判決，提起上訴，
本院判決如下：
    主  文
上訴駁回。
上訴審訴訟費用由上訴人負擔。
    理  由
一、上訴人94年度營利事業所得稅結算申報，原列報利息收入新
    臺幣（下同）125,857,972元，經被上訴人初查以債券利息
    收入不應扣除債券溢價攤銷數27,217,073元，予以加回，核
    定利息收入153,075,045元，應補稅額6,810,734元，上訴人
    不服，申請復查，未獲變更，循序提起行政訴訟，經原審判
    決駁回。
二、上訴人起訴主張：票面利息收入與實質利息收入之差額，實
    屬溢價購入債券而分期收回，顯不應歸屬於利息收入項下，
    故於計算實質利息收入時應予排除之，此即「溢價攤銷金額
    應作為票面利息收入之減項」之基本原理。依債券溢價攤銷
    之會計處理方式，將債券之市場價值隨攤還期限反映其剩餘
    之現價，始符合所得稅法第62條資產估價之規定及立法意旨
    。且此種方式將債券發行人於有效市場利率外，另超額給付
    之部分，實已逐漸償還到期溢價發行之本金，故財務記錄上
    方將已無未來經濟效益之已兌領溢價本金自資產價值中逐期
    減少，實符合所得稅法規定之「權責發生制」。故被上訴人
    將溢價於最後一期兌息時一次認列為證券交易損失之作法，
    顯有應適用「權責發生制」而未適用之違誤。所得稅法第62
    條對債券（資產科目）現值之規定，其目的係在立下往後年
    度利息收入（損益科目）之基準，俾便正確計算實質利息收
    入，是被上訴人否准上訴人將溢價攤銷數自利息收入項下減
    除，即與所得稅法第62條規定不符。應將所得稅法第62條第
    1項規定之「原利率」解為「投資購入當時」之「市場利率
    」即「有效利率」，不僅能與歷史成本法相搭配，且能針對
    往後每期債券付息後之債券價格精準評估。財政部民國75年
    7月16日台財稅第7541416號函釋（下稱財政部75年函釋）僅
    指稱「依債券之面值及利率」，未明文規定所謂利率係指票
    面利率或其他利率，可知財政部75年函釋所解釋者僅為債券
    持有期間，並未改變既有債券利息之計算方式，顯見被上訴
    人誤解財政部75年函釋規範目的及對象，而誤予適用於本件
    。真正利息收入之計算仍應以市場利率，而非票面利率為準
    。故本於實質課稅原則，本件應改以市場利率觀點考量。財
    政部依其職權所釋示之財政部75年函釋，固然提供營利事業
    1種計算債券利息收入，但所得稅法顯無明文限制營利事業
    應依該函釋之方式計算債券利息收入，上訴人既已依債券交
    易實務及財務會計準則精確計算每筆債券交易之利息收入，
    即無被上訴人所稱應按該函計算利息收入之必要。被上訴人
    捨棄較為符合經濟實質之財務會計準則方法以計算債券利息
    收入不用，卻援引所得稅法第62條及財政部75年函釋，逕行
    將「原利率」解釋為票面利率後，據以調增上訴人債券利息
    收入並核計課稅，又未於原核定、原處分及訴願決定敘明其
    所謂財稅差異，加重納稅義務人租稅負擔之目的何在，難令
    上訴人甘服。財政部75年函釋之真意既與新增訂所得稅法第
    24條之1無異，而針對所得稅法第24條之1之正確解釋，行政
    院已增訂所得稅法施行細則第31條之1規定，明確認定不應
    以票面利率計算利息收入，承認溢價攤銷應作為利息收入減
    項。是新增法令實際係將上開函釋予以明文化，即營利事業
    持有債券之利息收入，並非依票面利率計算，而應依有效利
    率計算，乃一貫不變之法理，此由所得稅法第24條之1之修
    正理由及其施行細則第31條之1規定再獲證實。所得稅法修
    法前，被上訴人均依所得稅法第62條及財政部75年函釋規定
    為核定，前者係資產估價規定，亦為被上訴人所肯認；後者
    未明確解釋其利率為何，故對債券取得溢價之處理皆未明確
    規定，而在立法者新增所得稅法第24條之1前，顯從未對於
    債券溢價攤銷數應如何於稅法上處理加以考量，探究立法者
    之本意，新增所得稅法第24條之1及相關施行細則僅為正本
    清源而化解實務問題，將過往因法令不明，由稅務機關任意
    解釋所生之實務上爭議加以釐清，自可作為本件未核課確定
    案件之判決或重新核定之依據，現今以立法方式確認被上訴
    人對於財政部75年函釋之解釋方式有誤，依舉輕明重法理，
    更應准許本件得適用新增訂所得稅法第24條之1規定。另因
    所得稅法第62條及財政部75年函釋皆未指明何謂「原利率」
    或「利率」情形下，依營利事業所得稅查核準則（下稱查核
    準則）第2條第2項規定，上開財務會計準則公報即應為稅法
    上計算債券利息收入之依據，故被上訴人否准上訴人依此辦
    理營利事業所得稅結算申報，顯不符稅法規定。綜上，被上
    訴人否准上訴人將長期投資持有至到期日之債券為折溢價攤
    銷處理，顯不符公平原則及量能課稅原則等語，求為判決撤
    銷訴願決定、復查決定及原核定關於債券溢價攤銷數部分。
三、被上訴人則以：按所得稅法第62條規定之長期投資，除債券
    外，尚包括存款及放款，且原利率係指債權人與債務人約定
    之利率，就存款及放款而言，係指一般之存放款利率；就債
    券而言即為票面利率，故其每期利息收入，仍應按票面利率
    計算申報利息收入，並非上訴人所稱「殖利率」（成交時之
    市場利率）。財政部75年函釋係財政部基於職權所為釋示，
    未逾越法律規定，自可適用，上開函釋係依債券之面值及利
    率計算利息收入，若如上訴人所稱，上開函釋所指利率為有
    效利率，該計算所得結果並不具任何經濟意義，可知該函釋
    所指利率必為票面利率。債券之本質為債權，即資金需求者
    發行債務憑證予資金供給者，兼具證券交易法規定之有價證
    券性質，營利事業買賣債券產生之收益或損失可能為利息收
    入及有價證券所得或損失，而依所得稅法第4條之1規定，證
    券交易所得停止課徵所得稅，證券交易損失亦不得自所得額
    中減除，惟債券之利息收入並無免稅規定。由於買賣債券之
    交易所得停止課徵所得稅，若債券持有期間所獲得之「利息
    收入」與債券處分時之「證券交易所得」未明確劃分，將造
    成課稅計算上之爭議，因此財政部75年函釋，闡明營利事業
    應按債券持有期間，依債券之面額及利率計算之「利息收入
    」列報利息收入，其債券賣出時超過購進價格及利息收入後
    之餘額為證券交易損益，至債權於到期收回時，其超過購入
    成本部分，應列為收回年度之收益。如利息收入准予減除溢
    價，即發生原屬免稅證券交易損益項目之成本轉換於每年之
    應稅利息收入項下減除之情事，顯不符所得稅法第4條之1及
    第62條第2項規定而有違租稅法律主義。96年7月11日公布增
    訂所得稅法第24條之1立法意旨揭示將依債券之面值及利率
    計算利息收入依帳載紀錄核實計算及認定，與上開函釋規定
    利息收入之計算縱有不同，尚難執96年7月11日公布增訂所
    得稅法第24條之1規定，即可逆推上開函釋承認溢價攤銷應
    作為利息收入之減項。且增訂所得稅法第24條之1規定，並
    無追溯適用之條款，依中央法規標準法第13條規定，生效日
    應為96年7月13日，故本件並無適用之餘地等語，資為抗辯
    。
四、原審斟酌全辯論意旨及調查證據之結果，以：投資人溢價購
    入債券，其溢價部分為購入債券之成本，不應於債券持有期
    間每年自利息收入減除。如准予減除即發生原屬免稅證券交
    易損益項目之成本轉換於每年之應稅利息收入項下減除之情
    事，不符所得稅法第4條之1及第62條第2項之規定，有違租
    稅法律主義。財政部75年函釋更具體闡明營利事業應按債券
    持有期間，依債券之面值及利率計算之「利息收入」列報利
    息收入，其債券賣出時超過購進價格及利息收入後之餘額即
    為證券交易損益。又債權於到期收回時，其超過現價之利息
    部分，應列為收回年度之收益等。由於上開解釋函令係中央
    財稅主管機關財政部基於職權，依上開規定及說明所作成之
    解釋，因屬稽徵便利、維繫實質課稅及稅制公平所必要，且
    未逾越法律規定之範圍及目的，自應於所解釋之法律生效之
    日起，適用於與此有關之未確定案件。本件有溢價購入之情
    形，因溢價為債券購進價格之一部分，屬債券成本，則營利
    事業即應按債券之面值及票面利率計算利息收入，並以原始
    價作為出售債券之成本，亦即債券持有期間並不認列溢、折
    價攤銷，應將購進成本與面值之差額於出售時認列為證券交
    易損益，而不調整持有期間之利息收入。在財務會計上，當
    長期債券投資之市場利率不等於票面利率時（即購進成本不
    等於面值），利息收入調整應依財務會計準則公報第21號第
    26條規定攤銷溢、折價，惟財務會計與稅務會計之計算依據
    與基礎原即有異，租稅之課徵，係以租稅法之有關規定為準
    據，此觀查核準則第2條第1項規定甚明。企業為債券之投資
    ，不論係長期抑短期投資，其債券之資產估價與利息認列標
    準等，自應依其性質而前後一致，以杜規避稅負。是以，被
    上訴人採用稅務會計觀點，認債券持有期間並不認列溢、折
    價攤銷，亦即將購進成本與面值之差額於出售時認列為證券
    交易損益，而不調整持有期間之利息收入，亦屬有據。目前
    證券交易所得停徵，長期債券投資溢價部分於出售或到期時
    認列之證券交易損失，雖無法自課稅所得中減除，惟長期債
    券投資折價部分於出售或到期時認列之證券交易利益，亦免
    計入課稅所得，已符合公平原則，若因溢價攤銷依前揭規定
    處理將造成營利事業稅負增加，即論定違反實質、量能課稅
    及樹果原則，實屬流於主觀且有失偏頗。財政部75年函釋所
    稱「依債券之面值及利率計算利息收入」並無僅適用於債券
    平價交易之情形，溢價及折價仍有其適用，本件系爭溢價債
    券，上訴人帳列長期債券投資，而長期投資因係以長期持有
    為目的，則市價變動之損益不會在短期內實現，且短期之市
    價下跌仍可能在往後年度回升，故長期投資未實現跌價損失
    係放在資產負債表股東權益項下列為減項，不放入當期盈餘
    ，並不會影響損益表，是所得稅法第63條有關長期股權投資
    之估價並無適用成本與時價孰低法規定之餘地。又按成本收
    益配合原則，係指當某項收益已經在某一會計期間認列時，
    所有與該收益之產生有關的成本均應在同一會計期間轉為費
    用，以便與收益配合而正確的計算損益。本件上訴人係採長
    期債券投資，其利息收入雖係因一定之約定利率所產生，惟
    因並未再行支付現金，自無在債券持有期間內有所謂與成本
    配合之問題，本件債券溢價差額究其本質應係利息收入之一
    部分，仍屬收益，並非為獲致系爭利息收入所耗用之成本，
    自非權責發生基礎所遵循之成本收益配合原則範疇，參以投
    資債券之盈虧，係以買入債券當時與事後出售債券時之市場
    利率利差為斷，亦與票面利率毫無關聯。增訂所得稅法第24
    條之1規定，並無追溯適用之條款，且依據中央法規標準法
    第13條規定，生效日應為96年7月13日，是以96年7月11日公
    布增訂所得稅法第24條之1規定，要難追溯適用本件營利事
    業所得稅系爭債券溢價攤銷數應作為利息收入減項之爭執。
    目前買賣債券之交易所得係停徵所得稅，若債券持有期間所
    獲得之「利息所得」與債券處分時之「證券交易所得」未明
    確劃分，將造成國家課稅基礎之爭議。因之增訂第24條之1
    規定之營利事業持有債券之利息收入計算之規定，自96年7
    月13日起始適用，應可釋疑等語，駁回上訴人之訴。
五、上訴意旨略以：所得稅法第62條為估價而設定之原利率，其
    文義應指「資金融通市場上公平利率」，而非指「債券自身
    設定之票面利率」，如此方可使折現出來之估價結果客觀公
    平。是以，所得稅法第62條所規定之原利率，本應為市場利
    率，不可能為票面利率。票面利率存在之意義僅為藉由債券
    票面金額簡易計算債券持有人未來會獲得之利息金額，除此
    之外並無其他稅上意義，原判決擴張票面利率之適用，難謂
    與實質課稅原則、租稅公平原則無違，係對所得稅法第62條
    解釋錯誤。現行所得稅法已增訂第24條之1，明定債券交易
    以「有效利率」計算債券持有人於持有期間之債券利息及各
    期之折溢價攤銷數，惟立法者並未對於與所得稅法第62條條
    文相關規定為修訂，顯見所得稅法第62條所指之「原利率」
    並非「票面利率」。資產取得之成本雖應於取得該資產時，
    依據其實際取得所支付之價款加以入帳，然於取得後配合收
    入攤折其成本之狀況必然發生，是以稅法絕非不許於日後就
    資產予以攤折而產生相對應之成本項目；原判決基於非正確
    之事實基礎所為之推論，係屬司法院釋字第625號解釋所揭
    示之「與事實不符之課稅」。原判決既肯認債券之對價包括
    取得有價證券所支付之對價以及為該債券所代表之資金關係
    而可於未來取得之利息所得等，卻又主張其溢價部份為購入
    債券之成本，不應於債券持有期間每年自利息收入減除，構
    成判決理由矛盾。本案中並未有相關法律條文規定稅基項目
    ，如何客觀正確認定淨額所得，有賴法律或法規命令之規範
    ，被上訴人援引未明定應以票面利率計算利息收入之財政部
    75年函釋，違背租稅法律主義。財政部75年函釋何以未逾越
    法律規定及為何可適用於本案，原判決未加以論述即加以援
    用，有判決不備理由及違背司法院釋字第216號解釋、第586
    號解釋理由書意旨之違法，亦與本院96年度判字第834號判
    決見解不同。本案非因財稅差異造成之爭議，原判決未察，
    捨棄較符合經濟實質之財務會計準則方法計算債券利息收入
    ，卻援引所得稅法第62條及財政部75年函釋，逕行將「原利
    率」解釋為票面利率，據以調增上訴人系爭年度債券利息收
    入並核計課稅，加重納稅義務人租稅負擔。所得稅法第24條
    之1與財政部75年函釋幾乎完全相同，原判決未敘明理由仍
    認該2規定仍有差異，係判決不備理由之違法。所得稅法第
    24條之1及所得稅法施行細則第31條之1之目的在於解決債券
    折溢價案件長久之爭議，應追溯適用於本件未確定案件，原
    判決捨此不為，有違平等原則。本件買賣債券較之情形並未
    造成利息所得與證券交易無法明確劃分之情形，且上訴人係
    依法申報該2項所得，被上訴人錯誤依財政部75年函釋核定
    本案，造成課稅錯誤結果，原判決未予糾正，亦為適用法令
    錯誤。原判決對債券溢價之性質認知錯誤，認債券利息收入
    須每期依市價進行評量，有違實質課稅原則及量能課稅原則
    。
六、本院查：
（一）按稅務會計與財務會計之計算依據與基礎原即有異，租稅
      之課徵，自應以租稅法之有關規定為準據。次按「長期投
      資之存款、放款或債券，按其攤還期限計算現價為估價標
      準。現價之計算，其債權有利息者，按原利率計算，無利
      息者，按當地銀錢業定期一年存款之平均利率計算之。前
      項債權於到期收回時，其超過現價之利息部分，應列為收
      回年度之收益。」、「營利事業之會計事項，應參照商業
      會計法、商業會計處理準則及財務會計準則公報等據實記
      載，產生其財務報表。至辦理所得稅結算申報或核課所得
      稅時，其帳載事項與所得稅法、所得稅法施行細則、促進
      產業升級條例、促進產業升級條例施行細則、中小企業發
      展條例、企業併購法、本準則暨有關法令之規定未符者，
      均應於申報書內自行調整之。」分別為所得稅法第62條、
      行為時查核準則第2條第2項所明定。再按「營利事業或個
      人買賣國內發行之公債、公司債及金融債券，買受人若為
      營利事業，可由該事業按債券持有期間，依債券之面值及
      利率計算『利息收入』，如其係於兩付息日間購入債券並
      於取息前出售者，則以售價減除其購進該債券之價格及依
      上述計算之利息收入後之餘額作為其證券交易損益。買受
      人若為個人，因個人一般多未設帳，應一律以其兌領之利
      息金額併入其當期綜合所得稅課徵。」亦經財政部75年函
      釋在案，經核上開函釋，係財政部基於職權所為釋示，未
      逾越法律規定，自可適用。
（二）營利事業為債券之投資，該債券於評價上係屬營利事業之
      資產，至營利事業因長期投資而購入債券者，關於該債券
      之成本，參諸所得稅法第62條規定，自係指債券之原始取
      得成本，故不論營利事業就該債券是高於或低於票面價格
      取得，均不影響其原始取得成本金額之認定。是以，長期
      投資之債券有利息者，按原票面利率計算利息收入，列報
      為當期收入，債券溢折價部分，列為收回年度之損益。又
      債券因屬證券交易法所稱有價證券，是其買賣有所得稅法
      第4條之1停徵證券交易所得稅規定之適用，故營利事業為
      債券之買賣，若賣出時（含持有至到期日）之價格低於原
      始取得成本者，固有損失，惟因其屬證券交易損失，自不
      得於當年度營利事業所得稅結算申報時予以列報減除；若
      尚未賣出，則營利事業為該債券投資之損益因尚未實現，
      自亦不得於持有期間之年度營利事業所得稅結算中予以列
      報。另財務會計準則公報第21號第26條及第26號第22條雖
      有關於長期投資之公司債，應按溢折價攤銷作為利息收入
      之調整；惟此乃基於財務會計之穩健原則，為允當表達營
      利事業財務情形所為之規範。而稅務會計與財務會計因規
      範依據及目的有所不同，本即會有所差異，關於債券之溢
      折價，前開所述乃基於其為資產之本質，依相關法律規定
      所為之當然解釋，是於稅法並無明文其溢折價得為攤銷之
      情況下，營利事業之財務報表雖依前述財務會計準則公報
      規定為攤銷，然於營利事業所得稅結算申報時，此即屬應
      依查核準則第2條第2項規定為調整之事項。
（三）系爭溢價債券係以長期持有為目的之投資證券，其損益難
      以短期浮動之市場價格正確評估，故未實現之跌價損失，
      與損益表無關，不得列在當年度（期）盈餘項下，應在資
      產負債表股東權益項下列為減項，且依所得稅法第62條有
      關長期股權投資之估價，亦無「成本與時價」孰低法規定
      之適用。長期債券投資於滿期時支付之利息，係按票面之
      固定利率計算，故無法於購入債券後，單獨將「債券利息
      收入」於各年度與市價比較評量，預作損益評估。又上訴
      人在第1年支付現金買進系爭溢價債券時，將該債券帳列
      「資產項下」長期投資科目，並無再改列其他科目或有其
      他相對應成本產生，其利息收入則係因約定利率產生，未
      因此另行支付現金，故在債券持有期間並無所謂與成本配
      合之問題，且因證券長期投資「未實現跌價損失」，不列
      入當期盈餘，對損益表並無影響，故無將債券割裂後單獨
      將債券利息收入部分計算損益之理。至於因債券之溢價購
      入，或將形成營利事業終局利益低於按債券面額依約定利
      率計算之利息金額，而此差額，縱營利事業於購入時在整
      體評價上係以利息收入之層面予以考量，然尚不得因此影
      響該行為於稅法上之評價。又自營利事業權責發生基礎制
      言，收益係營業活動之結果，費用則為營業活動所耗用之
      成本（付出的代價），前開債券溢價差額係與投資市場利
      率比較後之金額，究其本質係屬利息收入之一部分即仍屬
      收益，並非為獲致系爭利息收入所耗用之成本，自非權責
      發生基礎所遵循之成本收益配合原則範疇。參以投資債券
      之盈虧，係以買入債券當時與事後出售債券時之市場利率
      利差為斷，亦與票面利率毫無關連。本件上訴意旨指摘原
      判決適用財政部75年函釋及所得稅法第62條規定，有不適
      用法規及不備理由之違誤，並違反所得稅法第22條權責發
      生制、同法第24條及一般公認會計原則對收入成本配合原
      則之規定、查核準則第2條第2項、司法院釋字第216號解
      釋及第586號解釋理由書之意旨云云，均無足採。又所得
      稅法第62條固係規定於所得稅法第3章「營利事業所得稅
      」第4節「資產估價」，然上訴人所言應予扣除系爭債券
      溢價攤銷後之金額一節，非但乏其依據，復違會計原理原
      則，從而被上訴人將系爭債券利息收入加回原減除之債券
      溢價攤銷數，即無不合。再者，上訴人主張本件可適用96
      年7月11日總統令增訂公布之所得稅法第24條之1規定，暨
      97年2月21日財政部令增訂所得稅法施行細則第31條之1規
      定乙節。惟上開法規並未特定有施行日期，依中央法規標
      準法第13條規定，應自公布或發布之日起算至第3日起發
      生效力。準此，本件並無上開法規之適用，亦不生上訴人
      所訴法令溯及適用之問題。
（四）上訴人其餘指摘原判決違背平等原則、經驗法則、論理法
      則、實質課稅原則及量能課稅原則，顯不備理由而違反行
      政訴訟法第125條及第189條規定等節，係就原審所為論斷
      ，以其對法律上見解之歧異，並就原審取捨證據、認定事
      實之職權行使，指摘其為不當，惟原審斟酌全辯論意旨及
      調查證據之結果，依論理及經驗法則判斷，尚無上訴人所
      指摘有何違反平等原則、經驗法則、論理法則、實質課稅
      原則、量能課稅原則或認定事實不依證據之違法情形。
（五）綜上所述，原審斟酌全辯論意旨及調查證據之結果，而駁
      回上訴人在原審之訴，且不逐一論述與判決結果不生影響
      之其餘攻擊防禦方法，核其所適用之法規與該案應適用之
      法規並無違背，與解釋、判例，亦無牴觸，並無所謂不適
      用法規之違法。縱原審有未於判決中加以論斷者，惟尚不
      影響於判決之結果，與所謂判決不備理由之違法情形不相
      當。上訴論旨，猶執前詞，指摘原判決違誤，求予廢棄，
      為無理由，應予駁回。另上訴人援引之原審94年度訴字第
      2920號、96年度訴字第2251號判決、本院96年度判字第83
      4號判決，均非判例，本件自不受其拘束，附此敘明。
七、據上論結，本件上訴為無理由。依行政訴訟法第255條第1項
    、第98條第1項前段，判決如主文。
中    華    民    國    99    年    11    月    18    日
                    最高行政法院第二庭
                        審判長法官  鍾  耀  光
                              法官  陳  國  成
                              法官  黃  淑  玲
                              法官  鄭  小  康
                              法官  林  樹  埔

以  上  正  本  證  明  與  原  本  無  異
中    華    民    國    99    年    11    月    18    日
                              書記官  王  史  民

司法院資訊處製作；財團法人民間司法改革基金會備份。
